臺灣高等法院臺中分院刑事判決
111年度上訴字第1329號
上  訴  人  臺灣臺中地方檢察署檢察官
被      告  吳冠瑩


選任辯護人  陳佳煒律師
上列上訴人因被告妨害電腦使用罪案件，不服臺灣臺中地方法院
110年度訴字第2006號中華民國111年4月21日第一審判決（起訴
案號：臺灣臺中地方檢察署110年度偵字第21491號），提起上訴
，本院判決如下：
    主  文
上訴駁回。
    理  由
一、公訴意旨略以：被告吳冠瑩於民國109年8月31日至同年10月
    29日間任職於告訴人尚盈通運有限公司（下稱尚盈公司），
    竟基於無故刪除他人電腦電磁紀錄之犯意，於109年10月26
    日至同年月28日間之某時，未經尚盈公司之同意及授權，在
    臺中市○○區○○○路000巷0號之辦公室，登入該辦公室之電腦
    ，刪除尚盈公司所有之「進銷項」、「排載表」、「尚盈帳
    戶流量表」、「尚盈薪資表」、「廠商資料」、「台丰0000
    -0000」、「客戶請款單」、「零用金明細表」、「萬達稅
    金總表」、「傳票」等檔案資料（下稱本案檔案），致生損
    害於尚盈公司。因認被告係涉犯刑法第359條無故刪除他人
    電腦電磁紀錄罪嫌等語。
二、按犯罪事實應依證據認定之，無證據不得認定犯罪事實；不
    能證明被告犯罪者應諭知無罪之判決，刑事訴訟法第154 條
    第2項、第301條第1項分別定有明文。次按認定犯罪事實所
    憑之證據，雖不以直接證據為限，間接證據亦包括在內；然
    而無論直接或間接證據，其為訴訟上之證明，須於通常一般
    之人均不致有所懷疑，而得確信其為真實之程度者，始得據
    為有罪之認定，倘其證明尚未達到此一程度，而有合理之懷
    疑存在時，即難遽採為不利被告之認定（最高法院76年台上
    字第4986號判決先例可資參照）。又按刑事訴訟法第161條
    第1 項規定：檢察官就被告犯罪事實，應負舉證責任，並指
    出證明之方法。因此，檢察官對於起訴之犯罪事實，應負提
    出證據及說服之實質舉證責任。倘其所提出之證據，不足為
    被告有罪之積極證明，或其指出證明之方法，無從說服法院
    以形成被告有罪之心證，基於無罪推定之原則，自應為被告
    無罪判決之諭知（最高法院92年台上字第128號判決先例足
    資參照）。再告訴人之告訴，係以使被告受刑事訴追為目的
    ，是其陳述是否與事實相符，仍應調查其他證據以資審認，
    必告訴人所述被害情形無瑕疵可指，且就其他方面調查又與
    事實相符，其供述始足據為判決之基礎（最高法院52年台上
    字第1300號判決先例意旨參照）。
三、公訴意旨認被告吳冠瑩涉有上開罪嫌，係以被告之供述、證
    人紀宏昌之證述、告訴人尚盈公司所提供之電腦畫面翻拍照
    片為其主要論據。
四、訊據被告固坦承有於任職期間將本案檔案刪除之事實，然堅
    詞否認有何無故刪除他人電腦電磁紀錄之犯意，辯稱：我一
    直會定期整理及不定期刪除電腦檔案，因為我進公司時，主
    管只有請我用電腦製作紙本交付，沒有要求我做電子檔案存
    檔，工作時我會以電腦檔案為手稿，將資料填入空白表格後
    印出紙本交給主管，或將電腦檔案以e-mail寄給主管，完成
    後我沒有刻意保存，有需要時我再做一個新的，因為資料不
    會重複，我刪除的只是我工作上的暫存檔，不是公司的資料
    檔案，而且在109年10月29日當天，我還在做排載表時，就
    被通知資遣，不可能有機會刻意去刪除公司的電腦檔案等語
    。辯護人則以：被告任職期間，主管明確告知職務上需留存
    之檔案均以紙本方式留存，被告自始未曾有保留電子檔之義
    務，其認知上係完成書面資料之留存已足，且確均有書面檔
    案留存。被告係以同一個表單公版，每日以覆蓋前一日繕打
    内容之方式檔案，此類電子檔案於正式檔案製作完畢後，便
    會予以刪除，被告並非無故删除電腦電磁紀錄，亦無離職前
    一次删光已保留檔案之情事等語，為被告辯護。經查：
　㈠被告於109年8月31日至同年10月29日間任職於尚盈公司，並
    於上開時、地刪除本案檔案等情，業據被告自承，並經證人
    紀宏昌證述明確，且有尚盈公司所提供之電腦畫面翻拍照片
    附卷可稽（他卷第37至63頁），此部分事實固堪認定。惟被
    告所為是否構成無故刪除他人電腦之電磁紀錄犯行，仍待審
    究。
  ㈡按刑法第359條所規定「無故取得、刪除或變更他人電腦或其
    相關設備之電磁紀錄，致生損害於公眾或他人者」，其所謂
    「無故」，係指無正當權源或正當事由，依立法意旨本即包
    括「無正當理由」、「未經所有人許可」、「無處分權限」
    或「違反所有人意思」、「逾越授權範圍」等（最高法院10
    7年度台上字第2197號判決意旨參照），而所謂「無正當理
    由」，係指欠缺法律上正當理由者而言。至於理由正當與否
    ，則須綜合考量行為的目的、行為當時的人、事、時、地、
    物等情況、他方受干擾、侵害的程度等因素，合理判斷其行
    為所構成的妨害，是否逾越社會通念所能容忍的範圍。（最
    高法院108年度台上字第4114號判決意旨參照）。換言之，
    被告是否有「無故」刪除尚盈公司所有之本案檔案，需先探
    究其主、客觀是否欠缺正當理由，始構成本罪。
  ㈢證人即被告任職期間之總經理紀宏昌於原審審理時證稱：當
    時我是總經理，公司全部的作業是我來負責統籌執行，所有
    職員都在我底下運作，被告職務是會計，當時我們要求被告
    提供日常報表給我和董事長需要看的群組，被告每天都有提
    供出來，我們只有交代到這樣，至於其他方面我們沒有去聲
    明（原審卷第98至99頁）；公司對於被告要求的工作內容是
    以我說的為準，公司董事長也沒有特別去指示被告要保存任
    何的電子檔，被告提供的資料不是電子檔，公司也可以運用
    ，被告自己用電腦製作出來，我們只要看紙本，因為我只要
    結果而已（原審卷第104至106頁）；我們當時就是被告除了
    每天提供我們需要的書面資料以外，其他的沒有特別去對被
    告聲明，對我來說獲的書面終端資料才是最重要的（原審卷
    第115至117頁）；被告應徵時，我們協議工作上要把報表給
    我看，被告的工作就是要把出帳的東西要印出來給我蓋章，
    我當時是這樣跟她說（原審卷第126頁）；我們不要求被告
    用任何方式，想怎麼做就怎麼做，就當作自己的工具，只要
    把東西產出來給我就好，公司也沒有要求被告必須設計何種
    表格，我只要求報表內容正確，我們不在乎檔案是用EXCEL 
    或WORD或其他這些方式，我要的東西你要呈現給我看，如起
    訴書所載這些表格，被告根據公司的要求都有提供出來（原
    審卷第127至128頁）；被告應聘進尚盈公司時，我們協議的
    是以書面做為正式文件檔存檔，然後列印出來給我最後確認
    ，這樣他的工作就完成了（原審卷第130頁）等語明確。證
    人即尚盈公司董事長謝賢橘於本院審理時亦結證稱：對於被
    告要求的工作內容，我都是透過證人紀宏昌對被告布達，證
    人紀宏昌如何要求被告要以證人紀宏昌說的為準，我不清楚
    證人紀宏昌有無要求被告保存資料電子檔等語（本院卷第14
    7至148頁）。經核證人紀宏昌、謝賢橘之上開證述，可見尚
    盈公司對於被告之工作及本案檔案之使用、保存方式，係依
    證人紀宏昌之指示，即僅要求被告應利用適當、便利之工具
    ，製作並產出內容正確之相關報表，列印後做成紙本以供公
    司運用，並無要求被告應就本案檔案之電磁紀錄為何等之保
    存或交付，且被告均已依公司要求完成工作。此與被告上開
    所稱：我進公司時，主管只有請我用電腦製作紙本交付，沒
    有要求我做電子檔案存檔，工作時我會以電腦檔案為手稿，
    將資料填入空白表格後印出紙本交給主管，或將電腦檔案以
    e-mail寄給主管，完成後我沒有刻意保存，我刪除的只是我
    工作上的暫存檔等語相符。足認被告主觀之認知，本案檔案
    於便利自己工作上暫時使用後，已無將之存檔於電腦之必要
    ，因無庸特別留存，如隨手刪除亦屬自然。自難謂被告有何
    違背職務而無法律上正當理由刪除本案檔案電磁紀錄之情事
    。參諸在電腦資訊、網路發達之現今社會，多數人於工作上
    若有製作文件之需求，固多以電腦設計製作相關檔案，並列
    印成紙本後使用，然如非必要，於文件列印完成後，即可將
    電子檔案刪除，以避免浪費電腦儲存空間，或產生管理及分
    類上困擾，此為有擔任行政文書職經驗之人均知悉之工作常
    識，若任何以電腦從事文書工作之員工，僅將處理業務時之
    電磁紀錄刪除，即動輒成立刑法第359條無故刪除他人電磁
    紀錄罪，此應非立法者當初訂立此條文之用意，亦不符常情
    及一般人民法感情，是被告上開所辯應非虛捏，其刪除本案
    檔案之行為，難認係出於「無故」。
　㈣被告於109年10月29日在工作當中，無預警遭尚盈公司通知資
    遣，且立即將其工作中電腦搬走等情，業據被告於原審審理
    時陳述明確，核與證人紀宏昌於原審審理時之證述：10月29
    日早上公司董事長謝賢橘直接進來把電腦搬走，當下就資遣
    被告，被告也沒有準備，就當著所有員工把電腦搬走，大概
    10時許就請被告回家，被告就碰不到公司的電腦或資料，在
    此之前沒有任何消息或跡象讓被告知道會被資遣，董事長也
    是當天告訴我他要過來等語相符（原審卷第100、122頁）。
    則被告對可能遭尚盈公司資遣一事並無預見，且在工作中突
    遭通知而無法繼續使用電腦之情形下，顯無因此產生不滿，
    進而以刪除本案檔案之方式報復尚盈公司之動機與機會，是
    其是否基於損害尚盈公司利益之目的而刪除本案檔案，並非
    無疑。又觀之尚盈公司所提供之電腦畫面翻拍照片，固然顯
    示原存檔於該電腦之桌面、桌面/尚盈公司資料、桌面/客戶
    請款資料等資料夾之本案檔案已經不復存在，惟仍有諸如「
    萬達0000-0000」、「萬達0000-0000」、「萬達0000-0000
    」、「台丰0000-0000帳」、「台丰請款單0000-0000」、「
    萬達0000-0000」「台丰0000-0000」、「萬達稅金總表」等
    與本案檔案相關或相同之檔案存於該電腦之桌面/客戶請款
    資料、桌面、下載等資料夾未經刪除（修改日期均在被告任
    職期間，他卷第37至41頁）。自難理解如被告有意致生損害
    於尚盈公司，何不將上揭檔案一併刪除，反而大費周章挑選
    本案檔案個別刪除？益徵被告及辯護人所辯：並非無故删除
    本案檔案之電磁紀錄等語，應屬可信。至於告訴人於本院審
    理時提出證人紀宏昌與尚盈公司代表人謝賢橘之LINE對話紀
    錄，雖顯示證人紀宏昌有於109年10月19日下午9時11分傳送
    「會計小姐我已告知，請她做到這月底」之訊息（本院卷第
    165頁），然此與證人紀宏昌上開證述不符，證人紀宏昌是
    否確有告知被告應於10月底離職，並非無疑，參以被告並未
    刪除全部檔案已如上述，自難僅憑上開LINE對話紀錄認定被
    告係因將離職而故意刪除本案檔案之電磁紀錄以生損害於尚
    盈公司。從而，不能僅以被告於尚盈公司任職期間，曾有刪
    除本案檔案之情事，即遽為被告不利之認定，公訴意旨所指
    ，尚非可採。  
五、上訴意旨雖以本案檔案對尚盈公司有保存之必要性，被告並
    無權限可以決定自行刪除檔案，被告未受指示即擅自刪除相
    關檔案，屬於無故刪除，原審判決認事用法尚嫌未洽等語。
    然查，被告刪除本案檔案尚難認定係無故刪除等情，已如前
    述，是公訴意旨所指被告罪嫌，依現有證據，仍有合理之懷
    疑存在，尚未達於可信為真實之程度，以致本院未能對其形
    成有罪之確信，自難僅以推測或擬制之方法，遽為不利於被
    告認定。此外，復查無其他證據足認上開被告有檢察官所指
    上開犯行，揆諸首揭說明，依「罪證有疑、利於被告」原則
    ，應為被告無罪之諭知。原審因之對被告諭知無罪，並無違
    誤，檢察官上訴意旨所指之事項，仍不足為被告有罪之認定
    ，其指摘原判決不當，並無理由，應予駁回。
據上論結，應依刑事訴訟法第368條，判決如主文。
本案經檢察官黃鈺雯提起公訴，檢察官陳僑舫提起上訴，檢察官
謝名冠到庭執行職務。
中　　華　　民　　國　　111 　年　　9 　　月　　27　　日
            刑事第三庭  審判長法  官  楊  真  明
                              法  官  邱  顯  祥
                              法  官  李  明  鴻
被告不得上訴。檢察官得上訴（依刑事妥速審判法第9條規定：
檢察官提起上訴理由以下列事項為限：一、判決所適用之法令牴
觸憲法。二、判決違背司法院解釋。三、判決違背判例。）　　
以上正本證明與原本無異。     
如不服本判決應於收受送達後二十日內向本院提出上訴書狀，其
未敘述上訴之理由者，並得於提起上訴後二十日內向本院補提理
由書（均須按他造當事人之人數附繕本）「切勿逕送上級法院」
。因疫情而遲誤不變期間，得向法院聲請回復原狀。         
                              書記官  陳  慈  傳   
　　　　　　　　　　　　　　　 
中　　華　　民　　國　　111 　年　　9 　　月　　27　　日